【裁判字號】    98,交抗,327
【裁判日期】    980630
【裁判案由】    聲明異議
【裁判全文】
臺灣高等法院高雄分院刑事裁定         98年度交抗字第327號
抗  告  人  交通部公路總局高雄區監理所
代  表  人  乙○○
受處分人    甲○○
上列抗告人因受處分人違反道路交通管理處罰條例聲明異議案件
，不服臺灣高雄地方法院中華民國98年5 月12日裁定（98年度交
聲字第830號），提起抗告，本院裁定如下：
    主  文
抗告駁回。
    理  由
一、本院審理結果，認原審上開裁定認事、用法均無違誤，應予
    維持，並引用原審上開裁定之理由，如附件所示。
二、抗告意旨略以：查酒駕吊扣駕照處分之目的並非僅為處罰違
    反道路交通管理事件之行為而已，尚寓有以暫時禁止行為人
    於道路上駕駛，以免造成用路人重大傷亡，倘汽車駕駛執照
    所有人因酒駕違反道路交通管理處罰條例第35條規定，但由
    於其無考領機車或自用小客車駕照而得予免吊扣駕照處分，
    顯有違公平原則，因此當吊扣駕駛人酒後違規駕駛時，當未
    領有較低級駕駛執照者，自仍應吊扣其駕駛該違規車輛所憑
    之較高級駕駛執照，否則無異是鼓勵領有較高級駕駛執照之
    人於酒後可以肆無忌憚的駕駛較低級之車輛，如此始符合道
    路交通安全規則第114 條第2 款、第53條、第61條第1 項及
    道路交通管理處罰條例第35條第1 項第1 款、第24條第1 項
    第2 款、第68條規定之意旨。且考量公眾用路安全之立法，
    與個人生存權、工作權之保障，兩相權衡所保障之利益，堪
    認吊扣駕照之規定，尚在立法機關之立法裁量權限內，並未
    顯然侵害受處分人生存權及工作權之保障。且現行駕駛執照
    之管理仍採汽、機車（各一照）照類管理，本件異議人即受
    處分人甲○○考領有職業聯結車駕駛執照，其酒後駕駛自用
    小貨車違規，違反道路交通管理處罰條例第35條第1 項第1
    款規定，本案自可裁量處罰吊扣異議人駕駛自用小貨車違規
    時所領有之駕駛憑證（即職業聯結車駕駛執照），原裁定撤
    銷吊扣職業聯結車駕駛執照12個月部分顯有未合，爰提抗告
    請撤銷原裁定另為適法之裁定等語。
三、按道路交通管理處罰條例第68條於94年11月23日修正通過，
    於94年12月14日修正公布，於95年3 月1 日施行，由原條文
    ：「汽車駕駛人，因違反本條例及道路交通安全規則之規定
    ，受吊扣或吊銷駕駛執照處分時，吊扣或吊銷其持有各級車
    類之駕駛執照」，修正為：「汽車駕駛人，因違反本條例及
    道路交通安全規則之規定，受吊銷駕駛執照處分時，吊銷其
    持有各級車類之駕駛執照」，修正後之新法已將「吊扣」之
    連坐規定排除在外。觀其修法意旨，係以原條文將違規駕駛
    人所持有之各級車類駕駛執照一併吊扣或吊銷，失之過酷，
    影響人民工作及生活甚鉅為由，而刪除吊扣駕駛人駕駛執照
    時，應吊扣駕駛人持有各級車類駕駛執照之規定。是依現行
    道路交通管理處罰條例，似無得吊扣駕駛人所持有「各級車
    類」駕駛執照之依據存在。
四、又本件異議人即受處分人甲○○係酒後駕駛自小貨車違規，
    原處分機關則處罰吊扣受處分人甲○○之職業聯結車駕駛執
    照12個月（異議人即受處分人甲○○於本件違規時，並無自
    用一般小貨車駕駛執照，僅有普通聯結車駕駛執照，而原處
    分機關上開裁決所指應吊扣之異議人汽車駕駛執照，係指異
    議人之普通聯結車駕駛執照等事實，有交通部公路總局高雄
    區監理所98年4 月21日高監駕字第0980017293號函、原處分
    機關違反道路交通管理事件不服裁決聲明異議案件移送書各
    1 紙在卷足憑）。然行政行為採取之方法所造成之損害，本
    不得與欲達成目的之利益顯失均衡，行政程序法第7 條第3
    款、行政罰法第18條等規定可參，則吊扣受處分人之普通聯
    結車駕照，雖可達成限制受處分人繼續駕駛自用小客車、自
    用小貨車類行駛之目的，惟亦同時造成限制受處分人駕駛其
    他各級車類行駛之結果，所造成之損害已與欲達成目的之利
    益顯失均衡。且依上開所述修正後即本件行為時之新法，既
    然已將「吊扣」各級車類規定刪除，則本件原處分機關裁處
    吊扣受處分人「職業聯結車」駕駛執照12個月，即已逾道路
    交通管理處罰條例第68條規範。
五、原裁定因審酌本件受處分人既係駕駛自用小貨車違規，自不
    得逾越法律之規定，將受處分人之職業聯結車駕駛執照予以
    吊扣。從而，認本件異議為有理由，而裁定撤銷原處分關於
    裁處吊扣異議人職業聯結車駕駛執照12個月部分，並為不罰
    之諭知，經核即無違誤，抗告人仍執陳詞提起抗告，並無理
    由，應予駁回。
六、據上論結，應依道路交通案件處理辦法第26條，刑事訴訟法
    第412 條，裁定如主文。
中    華    民    國    98    年    6     月    30    日
                刑事第一庭  審判長法  官  郭雅美
                                  法  官  張意聰
                                  法  官  莊崑山
以上正本證明與原本無異。
本裁定不得再抗告。
中    華    民    國    98    年    6     月    30    日
                                  書記官  葉淑華
附件：
臺灣高雄地方法院交通事件裁定         98年度交聲字第830號
原處分機關  交通部公路總局高雄區監理所
受處分人即
異  議  人  甲○○  男  32歲（民國○○年○月○日生）
                    身分證統一編號：Ｚ000000000號
                    住屏東縣霧台鄉好茶村行政巷109號
上列異議人因違反道路交通管理處罰條例案件，對於交通部公路
總局高雄區監理所於民國98年3 月27日所為處分（原處分案號：
高監自裁字第裁80-N00000000號），聲明異議，本院裁定如下：
    主    文
原處分關於吊扣職業聯結車駕駛執照部分，撤銷。
上開撤銷部分，甲○○不罰。
    理    由
一、移送機關原處分意旨略以：異議人即受處分人甲○○（下稱
    異議人），於民國（下同）98年3 月18日20時24分許，持其
    領有職業聯結車駕駛執照，酒後駕駛車牌號碼4758-JM 自用
    小貨車，行經高雄縣大寮鄉○○路○段，遭高雄縣政府警察
    局林園分局警備隊員警攔停，施以酒精濃度測試，測試值呼
    氣後酒精濃度達每公升0.41毫克，超過法定標準，而遭舉發
    違規。異議人未於舉發單所載應到案日期前主動執行，原處
    分機關以其有「汽車駕駛人酒精濃度超過規定標準（0.4-0.
    55毫克/ 公升）」違規，依道路交通管理處罰條例第35條第
    1 項第1 款前段，裁處罰鍰新台幣（下同）3 萬4500元，吊
    扣駕駛執照12個月，施以道安講習之處分等語。
二、聲明異議意旨略以：伊與同事喝幾杯，於上開時地遭警攔停
    ，配合酒測而有上開違規，固不爭執。惟伊是土石流受災戶
    ，父母年紀大沒有工作，全家生計靠伊扶養，現景氣很不好
    ，但僅因其駕駛自用小貨車，就裁罰吊扣職業聯結車駕駛執
    照1 年，實在讓伊無法維持家庭。請撤銷裁處吊扣聯結車駕
    照之處分（異議人就裁處罰鍰3 萬4500元、施以道安講習部
    分，並未聲明異議）。
三、按汽車駕駛人，駕駛汽車經測試檢定，酒精濃度超過規定標
    準者，處新台幣1 萬5 千元以上6 萬元以下罰鍰，並當場移
    置保管其車輛及吊扣其駕駛執照1 年；道路交通管理處罰條
    例第35條第1 項第1 款前段定有明文。再依94年2 月5 日公
    布，95年2 月5 日施行之行政罰法第26條規定：「一行為同
    時觸犯刑事法律及違反行政法上義務規定者，依刑事法律處
    罰之。但其行為應處以其他種類行政罰或得沒入之物而未經
    法院宣告沒收者，亦得裁處之。前項行為如經不起訴處分或
    為無罪、免訴、不受理、不付審理之裁判確定者，得依違反
    行政法上之義務規定裁處之」；且同法第1 條規定：「違反
    行政法上義務而受罰鍰、沒入或其他種類行政罰之處罰時，
    適用本法。但其他法律有特別規定者，從其規定」，而上開
    道路交通管理處罰條例第35條第1 項第1 款規定，係對行為
    人違反行政法上義務規定之行政罰，且該條例關於一行為同
    時觸犯刑事法律及違反行政法上義務規定者，並無特別規定
    ，是汽車駕駛人一有酒後駕車經測定酒精濃度超過規定標準
    ，而同時涉有刑法第185 條之3 公共危險罪嫌時，道路交通
    管理處罰機關認有行政罰法第26條第1 項但書之情形，除科
    處罰鍰外，併得裁處其他種類行政罰（例如當場移置保管車
    輛、吊扣駕駛執照、施以道安講習等處分）。
四、次按汽車駕駛人，因違反本條例及道路交通安全規則之規定
    ，受「吊銷」駕駛執照處分時，「吊銷」其持有各級車類之
    駕駛執照，道路交通管理處罰條例第68條定有明文。此規定
    係於94年12月14日修正公布，並於95年3 月1 日施行，而修
    正前同條例第68條則係規定「汽車駕駛人，因違反本條例及
    道路交通安全規則之規定，受『吊扣或吊銷』駕駛執照處分
    時，『吊扣或吊銷』其持有各級車類之駕駛執照」，觀其修
    法意旨，係以「原條文將違規駕駛人所持有之各級車類駕駛
    執照一併吊扣或吊銷，失之過酷，影響人民工作及生活甚鉅
    」為由，而刪除吊扣駕駛人駕駛執照時，應吊扣駕駛人持有
    各級車類駕駛執照之規定。則依現行同條例規定已無得「吊
    扣」駕駛人持有他級駕駛執照之依據存在。是於吊扣駕駛人
    駕駛執照處分時，僅得「吊扣」其違規時所駕駛該級車類駕
    駛執照，以限制其繼續駕駛該級車類之權利；若無該級車類
    之駕駛執照，即無從執行吊扣駕駛執照之處分，而僅係應否
    依同條例第22條第1 項規定處罰駕駛人之問題。又行政行為
    對人民課以一定之義務或負擔，或造成人民其他之不利益時
    ，其所採取之手段，與行政機關所追求之目的間，必須有合
    理之聯結關係存在，亦即不得違反「不當聯結禁止原則」，
    若欠缺此聯結關係，此項行政行為即非適法（最高行政法院
    90年度判字第1704號判決參照）。
五、經查：
  (一)本件異議人於上開時地，持其考領職業聯結車駕照，駕駛上
    開自小貨車，為警攔停施以酒測，其呼氣後酒精濃度達每公
    升0.41毫克，超過法定標準，而遭製單舉發違規等情，業據
    異議人自承在卷，並有舉發違反道路交通管理事件通知單、
    裁決書、送達證書等附卷可憑。從而，異議人違反道路交通
    管理處罰條例第35條第1 項第1 款之違規事實明確，堪以認
    定。本件原處分關於罰鍰、道安講習等部分與吊扣駕照部分
    ，係屬不同種類處分，依行政罰法第24條第2 項前段併為處
    罰，於法尚無不合。
  (二)本件異議人因有酒後酒精濃度超過標準，持用職業聯結車駕
    照而駕駛自用小貨車之違規，應依本條例第35條第1 項第1
    款之規定吊扣其所依憑駕駛自用小貨車資格之駕駛執照，若
    將異議人自用小貨車以外之職業聯結車駕駛資格一併予以限
    制，則係不當聯結異議人駕駛自用小貨車之違規行為與其職
    業聯結車駕駛資格，此種不當聯結即構成違法，而有撤銷之
    原因。且道路交通安全規則第61條第1 項第1 款規定，汽車
    駕駛人取得高一級車類之駕駛資格者，應換發駕駛執照，並
    准其駕駛較低級車類之車輛，已領有聯結車駕駛執照者，得
    駕駛大客車、大貨車、代用大客車、大客貨兩用車、曳引車
    、小型車、輕型機器腳踏車。本件異議人酒後駕駛自用小貨
    車，依法本應吊扣其自用小貨車駕駛執照，惟因異議人領有
    較高級之職業聯結車駕駛執照，此有汽車駕照基本資料1 紙
    附卷可稽，致無較低級車類之自用小貨車駕駛執照可供吊扣
    ，固導致越級駕駛人違規酒駕時，受有無須吊扣駕駛執照之
    利益，然此關於駕駛執照管理所衍生之執行困難或法規漏洞
    ，宜由修法解決，尚不得擴張解釋於駕駛人無較低級駕駛執
    照可供吊扣時，即率爾代以吊扣其所領有之較高級駕駛執照
    。況行政行為，採取之方法所造成之損害不得與欲達成目的
    之利益顯失均衡，行政程序法第7 條第3 款定有明文及行政
    罰法第18條意旨可參，原處分機關於本件異議人無自用小貨
    車之駕照可供吊扣時，吊扣其職業聯結車駕照以代之，雖可
    達成限制駕駛人繼續駕駛該級車類行駛之目的，惟亦同時造
    成限制駕駛人繼續駕駛職業聯結車及小型車以外級別車輛之
    結果，所造成之損害已與欲達成目的之利益顯失均衡，欠缺
    上開合理之聯結關係。且異議人行為時之道路交通管理處罰
    條例第68條，既已將「吊扣」各級車類駕照規定刪除，原處
    分機關自不能逕行吊扣異議人自用小貨車以外車種之駕駛執
    照。原處分機關因異議人無自用小貨車駕照，而逕行吊扣職
    業聯結車駕照，顯已逾越道路交通管理處罰條例第68條之規
    範精神及意涵。
  (三)本件異議人本有職業聯結車駕照，其僅應受吊扣小貨車駕照
    ，原處分機關竟併裁處吊扣異議人現有職業聯結車駕駛執照
    ，此舉非但造成限制異議人駕駛小型車，同時亦限制異議人
    駕駛其他車類之結果，對其工作及生活影響甚大，危及其就
    業謀生問題，所造成之損害已與欲達成目的之利益顯失均衡
    ，益見就此部分裁處之違法，自有未恰。移送書所持意旨，
    與上開法律規定修正精神及說明意旨不符，自無從採認。
六、綜上所述，原處分裁處吊扣異議人駕駛執照12個月，其中就
    吊扣職業聯結車駕照（含自用小貨車以外各級車類駕照）部
    分，於法尚有未合。本件異議人聲明異議，為有理由，應予
    撤銷，並諭知異議人不罰（至裁處罰鍰3 萬4500元、施以道
    安講習部分未聲明異議，仍照原處分執行，併予敘明）。
據上論結，依道路交通管理處罰條例第87條第2 項、道路交通案
件處理辦法第20條前段，裁定如主文。
中    華    民    國    98    年    5     月    12    日
                  交通法庭    法  官  李昆南
以上正本證明與原本無異。
如不服本裁定應於送達後5日內向本院提出抗告狀。
中    華    民    國    98    年    5     月    12    日
                              書記官  黃美玲


司法院資訊處製作；財團法人民間司法改革基金會備份。
